臺灣臺中地方法院民事判決　　　　　　　99年度訴字第2043號
原　　　告　廖昌賦
訴訟代理人　郭美絹　律師
被　　　告　李沂蓁
訴訟代理人　邢建緯　律師
複　代理人　洪瑞霙　律師
上列當事人間請求返還借款等事件，本院於民國100年2月25日言
詞辯論終結，判決如下：
    主      文
被告應給付原告新臺幣參佰零陸萬元，及自民國九十九年九月二
十六日起至清償日止，按週年利率百分之五計算之利息。
訴訟費用由被告負擔。
本判決於原告以新臺幣壹佰零貳萬元為被告供擔保後，得假執行
；但被告以新臺幣參佰零陸萬元為原告預供擔保，得免為假執行
。
    事實及理由
壹、程序事項：
    按訴狀送達後，原告不得將原訴變更或追加他訴，但被告同
    意者，不在此限。被告於訴之變更或追加無異議，而為本案
    之言詞辯論者，視為同意變更或追加，民事訴訟法第255條
    第1項第1款、第2項定有明文。本件原告起訴係依消費借貸
    法律關係而為請求，嗣於民國99年10月13日以書狀追加依不
    當得利之法則為請求權基礎，並減縮遲延利息之起算日，被
    告對此均未異議，而為本案之言詞辯論，視為同意，揆諸前
    揭規定，自應准許，合先敘明。
貳、兩造爭執要旨：
  一、原告方面：
    (一)原告主張：被告於97年3月間，以批發衣服需要資金為由
      ，向原告借款新臺幣（下同）1,000,000元，原告當時基
      於雙方為男女朋友關係，故同意之，並於同年月5日，經
      由臺灣中小企業銀行太平分行匯款1,000,000元至被告之
      臺中商業銀行（下稱臺中商銀）軍功分行帳號0000000000
      00號帳戶。同年4月初，被告又以其對外積欠債務為由，
      向被告借款2,060,000元，原告遂於同年月9日，透過中華
      郵政太平分局匯款2,060,000元至被告之臺中商銀上開帳
      戶。原告於借款當時，基於雙方情誼，並未約定清償日期
      及利息，惟嗣後兩造感情生變，原告曾數度向被告催討，
      被告均置之不理。為此，爰依民法第478條之規定，請求
      被告返還上開借款。退步而言，如認原告無法證明上開匯
      款屬借貸關係，惟原告當初既然以借款為理由將款項交付
      被告，則在借貸關係不成立之情形下，被告取得款項自屬
      無法律上原因之不當得利，原告亦得依民法第179條規定
      請求被告返還上開款項等語。並聲明：1.被告應返還原告
      3, 060,000元，及自99年9月26日起至清償日止，按週年
      利率百分之5計算之利息；2.願供擔保，請准宣告假執行
      。
    (二)對被告抗辯之陳述：
      1.原告月薪僅在30,000元至40,000元之間，借予被告之款
        項均係原告向原告母親商借取得，由於原告母親長年經
        商，深知資金週轉之辛苦，乃同意先調借款項給原告，
        再由原告借款並電匯予被告，故原告意思自始至終均在
        借貸，並無贈與被告之意思。又原告電匯1,000,000元
        給被告後，未幾被告因急需款項，經計算數額確定需要
        借款之數額，雙方才會有2,060,000元之零頭，倘原告
        係贈與被告，按一般常情，數百萬元都已經同意贈與了
        ，原告贈與之數額豈有零頭之可能，足見原告之匯款並
        非贈與。
      2.原告曾於97年3月11日陪同被告前往大陸批貨，17日回
        臺灣，出發前原告母親交付原告100,000元，原告乃將
        一部分現金給被告，剩下部分則作為旅費。因住宿、吃
        飯都由被告朋友招待，並無其他花費支出，被告也有帶
        錢去，並用之於批發衣服。而原告所匯2,060,000元最
        後用途為何，原告並不知情，亦不知被告買連動債一事
        ，另否認被告所辯將款項花用在原告身上。
  二被告方面：
    (一)被告固不否認曾於上開期日收到原告匯款合計3,060,000
      元，惟堅決否認有向原告借款，原告應就兩造有借貸關係
      之事實，負舉證責任。
    (二)原告匯款予被告係因兩造曾為男女朋友之關係，原告為討
      好被告而贈與之。且原告所匯款項均由兩人共同花用，其
      花用經過如下：
      1.關於1,000,000元部分：兩造於99年3月10日出遊大陸前
        ，原告表示願意負擔旅費，因而匯款1,000,000元予被
        告。被告將其中200,000元結清來回機票、台胞證等費
        用，另外換了約28,000元人民幣供雙方到大陸出遊時花
        用。後來兩造所攜帶人民幣不夠花用，又一起向被告親
        戚借款90,000元人民幣供兩造吃喝、採買要送給原告父
        母、親戚之禮品。回臺灣後，被告匯款400,000元給訴
        外人即被告親戚之朋友余鳳琴，償還在大陸時之借款。
        之後，臺中商銀向被告招攬購買連動債，被告曾就此詢
        問原告，原告稱錢已經給被告，被告可以拿去用，所以
        被告又購買140,000元之連動債。
      2.關於2,060,000元部分：因兩造在大陸玩得很開心，原
        告要討好被告，故將基金結掉贈與被告。被告分別於：
        (1)97年4月11日，匯款318,933元投資連動債，原告知情
        並表示支持；(2)97年4月14日，被告轉帳200,000元至個
        人帳戶；(3)97年4月16日，匯款350,000元貸予訴外人即
        被告友人王宏智；(4)97年4月21日，轉帳100,000元至被
        告個人帳戶，提領出來後供兩造花用；(5)97年4月23日
        ，提領300,2 68元支付信用卡帳款；(6)97年4月23日，
        提領300,000元匯款給訴外人蔡曜銘，用以購買分送兩
        造親友之禮品；(7)97年4月23日，轉帳245,531元投資連
        動債，原告知情並表示支持；(8)97年5月5日，提領150,
        000元供兩造花用；(9)97年5月16日，提領38,000元匯給
        夏瑪道生菩提佛學院，係兩造一起供養活佛之費用。
    (三)原告匯款1,000,000元予被告時，被告之前向臺中商銀借
      款之500,000元，僅剩40,000餘元尚未清償，故原告贈與
      被告之款項與被告積欠臺中商銀之債務並無關聯。
    (四)原告母親向銀行借錢需負擔銀行利息及按期清償之壓力，
      原告借錢給被告卻完全沒有利息，亦未約定清償期，對原
      告或原告母親都是一種負擔，以原告母親長年經商之經歷
      ，當不至於連利息、清償期、甚至借據、本票都不需要被
      告提供，亦未向被告求證是否有借款，此點顯與經驗法則
      有悖。
    (五)綜上所述，原告匯款給被告時，並無原告所稱係因被告或
      被告家人自身或對外有急迫之債務，亦沒有將該匯款用作
      生意週轉，實係原告為討好被告，才會匯款給被告，法律
      上之關係應為贈與，此可由原告匯款給被告後已迄2年，
      但這2年間從未向被告提及有所謂「借款」之情事可明。
      而上開款項既是原告贈與被告，被告受領上開兩筆匯款即
      非無法律上原因。並聲明：1.原告之訴駁回；2.願供擔保
      ，請准宣告免為假執行。
參、得心證之理由：
  一以下事實為兩造所不爭執，並有相關訴訟資料在卷可證，足
    堪信為真實，本院即採為判決之基礎：
    (一)原告於97年3月5日、4月9日，經由臺灣中小企業銀行太平
      分行臺中太平郵局分別匯款1,000,000元、2,060,000元至
      被告之臺中商銀帳號000000000000號帳戶（下稱系爭兩筆
      匯款）。（此有臺灣中小企業銀行匯款申請書、郵政跨行
      匯款申請書、被告臺中商銀帳戶交易明細在卷可查）
    (二)原告曾於99年8月19日函催被告於文到次日起1個月內，返
      還借款3,060,000元，經被告於同年月25日收受。（此有
      銳卓國際法律事務所函、掛號郵件收件回執在卷可查）
  二本件原告主張系爭兩筆匯款為原告貸與被告等語；而被告則
    抗辯系爭兩筆匯款係原告贈與被告云云。準此，本件應審究
    之爭點為：(一)系爭兩筆匯款是否為被告向原告之借款？(二)如
    非借款，則原告依不當得利法律關係請求被告返還系爭兩筆
    匯款，有無理由？茲就上開爭點分別論述如下：
    (一)按當事人主張有利於己之事實者，就其事實有舉證之責任
      。但法律別有規定，或依其情形顯失公平者，不在此限，
      民事訴訟法第277條定有明文。又主張兩造有消費借貸關
      係，請求返還借款者，自須就借貸契約之成立及金錢之交
      付負舉證之責任（最高法院48年台上字第887號民事判例
      參照）。本件原告主張系爭兩筆匯款為被告向原告之借款
      一節，既為被告所否認，揆諸上開說明，即應由原告先就
      其與被告間已成立消費借貸關係之事實負舉證之責。
    (二)查原告之母親於原告交付系爭兩筆匯款予被告之前一日，
      即97年3月5日、97年4月8日曾經由臺灣中小企業銀行分別
      轉帳1,000,000元、匯款2,100,000元至原告之臺灣中小企
      業銀行、郵局帳戶，有存款存摺及匯款申請書在卷可證，
      此二筆轉帳匯款金額核與系爭兩筆匯款金額相當，足見原
      告交付被告之款項係由原告母親所提供，則原告為取得原
      告母親所提供之款項，於匯款予被告之前，理應向原告母
      親說明系爭兩筆匯款之用途，故原告母親對兩造間金錢往
      來之緣由自當知之甚明。而依證人林麗雲即原告母親於本
      院審理中具結證稱：「（法官問：是否曾經於97年3月、4
      月給你兒子100萬及206萬元？）是，我兒子向我借的，我
      是用存簿轉帳的方式給他，我問他原因，他跟我說他不會
      借很久，借了以後一定會還，我問他借錢的原因，他說他
      要借給李沂蓁做生意用，因為李沂蓁在做跑單幫的生意，
      我想說雙方認識很久，應該沒有問題，我認為我兒子很乖
      ，應該不會騙我，那筆錢也不是我的，是我向銀行借的，
      因為我兒子說只要半年就會還，我想沒有問題。」「（法
      官問：為何不把錢直接轉到李沂蓁的帳戶？）因為是我兒
      子向我借的，我也不知道李沂蓁的帳戶號碼，就交給我兒
      子處理。」「（原告訴訟代理人問：何時催你兒子還款？
      ）97年10月、11月的時候就有催我兒子要被告趕快還錢，
      但一直都沒有結果。」等語，可知被告於97年3、4月間以
      做生意需要資金為由向原告借款，而原告亦以貸款之意思
      表示將系爭兩筆匯款交付被告，是以兩造間就消費借貸之
      意思表示實已相互達成合致，並因原告交付系爭兩筆匯款
      ，而有消費借貸關係之存在。被告雖以該證人與原告為母
      子關係，且兩造借貸未約定利息及清償期，亦未要求被告
      提供借據、本票，顯然與經驗法則有悖，因認證人所述不
      實云云。惟原告於匯款之前既曾向證人說明交付金錢予被
      告之原因，證人就此之證述自非毫無根據、憑空捏造之詞
      ；參以原告交付系爭兩筆匯款予被告之時，兩造仍為男女
      朋友關係，且雙方長輩互有認識，並有生意上往來關係等
      節，此亦為被告所不爭執，則原告基於對被告之情誼及信
      賴，無償貸款予被告，並容許被告有能力時再償還借款，
      而未定明還款期限，核與常情並無違誤。是以本院綜合上
      情，因而認定證人前開證述係屬真實，堪予採信。
    (三)又被告雖辯稱系爭兩筆匯款係原告贈與被告云云，然經本
      院依職權調閱原告之稅務電子閘門所得調件明細表所示，
      原告於96年度之利息、股利所得合計僅有491,149元、97
      年度之利息、股利、薪資所得合計亦僅有357,062元，顯
      見原告並非有相當資力之人，且於97年間亦無因贖回基金
      而有任何獲利，自不可能同意贈與被告遠超出其所能負擔
      之金錢，而使自身背負龐大債務，被告上開所辯，顯與常
      情不合。
    (四)被告再抗辯系爭兩筆匯款均由兩造共同花用，被告並未作
      為償還債務或生意週轉之用，而原告對各筆款項之花用亦
      知情云云，並提出存摺存款取款憑條、匯款申請書暨代收
      入傳票等資料為證。然上開資料僅能證明款項花用之情形
      ，尚無法證明款項由兩造共同花用之事實；且按借用人向
      貸與人所述借用金錢之緣由，是否屬實，借用人就其所借
      得之金錢作何用途，均與消費借貸契約之成立無關（最高
      法院21年上字第114號民事判例可資參照）。是以縱認被
      告上開所述屬實，亦與兩造是否成立消費借貸契約無涉，
      尚難以此否認兩造間之消費借貸契約。
    (五)綜上所述，兩造就系爭兩筆匯款之原因究係借款或者贈與
      ，固然各執一詞，惟原告就其主張兩造間有借貸意思表示
      合致及金錢交付一事，已有相關證據足資證明，而被告就
      其抗辯贈與一節，非但未能舉證證明，且與常情不合，故
      兩造間應有消費借貸關係之存在。
    (六)按借用人應於約定期限內，返還與借用物種類、品質、數
      量相同之物。未定返還期限者，借用人得隨時返還，貸與
      人亦得定1個月以上之相當期限，催告返還，民法第478條
      定有明文。查兩造就本件消費借款既未約定返還期限，則
      原告於99年8月19日函催被告於文到次日起1個月內，返還
      借款3,060,000元，於法自無不合。從而，原告依消費借
      貸法律關係請求被告返還3,060,000元，及自被告收受催
      告函後1個月即99年9月26日起至清償日止，按週年利率百
      分之5計算之利息，為有理由，應予准許。又原告本於消
      費借貸及不當得利之法律關係，請求法院先就消費借貸關
      係而為判斷，如認消費借貸關係不存在，再請求就不當得
      利法律關係而為判決，而原告依消費借貸法律關係請求被
      告返還上開借款，既經本院認定為有理由，則原告另依不
      當得利法律關係所為同一內容之請求，即無審酌必要，本
      院即無庸再予判決，附此敘明。
    (七)兩造各自陳明願供擔保聲請宣告假執行及免為假執行，經
      核均與法律規定相符，爰分別酌定相當擔保金額准許之。
肆、訴訟費用負擔之依據：民事訴訟法第78條。
中    華    民    國   100    年    3     月    11    日
                  民事第四庭    審判長法  官  楊國精
                                      法  官  黃文進
                                      法  官  林筱涵
正本係照原本作成。
如對本判決上訴，須於判決送達後20日內向本院提出上訴狀。如
委任律師提起上訴者，應一併繳納上訴審裁判費。
中    華    民    國   100    年    3     月    11    日
                                      書記官